【裁判字號】    89,自緝,35
【裁判日期】    891228
【裁判案由】    詐欺
【裁判全文】
臺灣臺南地方法院刑事判決                          八十九年度自緝字第三五號
    自  訴  人  乙○○  四十五.
    送達代收人：甲○○
    被      告  丙○○
    選任辯護人  洪文佐
右列被告因詐欺案件，經自訴人提起自訴，本院判決如左：
    主  文
丙○○無罪。
    理  由
一、自訴意旨略以：緣自訴人開設電視購物商店，被告丙○○明知其無清償能力，卻
    自民國八十六年六月間即陸續向自訴人訂購太空寶寶吸塵器、太空漫步機、貴夫
    人研磨機、瘦身產品、運動器材及油漆刷等多項產品，致使自訴人均信以為真而
    分別於八十六年六月間交付共計價值新臺幣（下同）三十八萬六千四百十一元之
    產品，被告則簽發到期日為八十六年九月二十日之支票一紙以為貨款；及於八十
    六年七月間交付被告共計價值三十萬元之產品，被告則交付以其嬸母黃淑芬為發
    票人、以臺南縣新營信用合作社儲蓄部為付款人、到期日分別為八十六年十月十
    九日及三十一日、面額均為十五萬元之支票二紙以為貨款之支付；及於八十六年
    八月間交付被告共計價值十六萬四千五百五十元之產品，被告則交付同上開發票
    人及付款人、到期日分別為八十六年十一月五日及十六日、面額分別為九萬八千
    一百元及六萬六千四百五十元之支票二紙以為貨款；及於八十六年八月二十六日
    至同年九月二十日間交付被告共計價值約五十三萬元之產品。詎料自訴人屆期提
    示上開支票，竟遽遭退票，被告復避不見面，自訴人始知受騙，因認被告涉犯有
    刑法詐欺罪等語。
二、按犯罪事實應依證據認定之，無證據不得推定其犯罪事實；又不能證明被告犯罪
    者，即應諭知無罪之判決，刑事訴訟法第一百五十四條、第三百零一條第一項分
    別定有明文。又刑法第三百三十九條第一項詐欺罪之成立，以意圖為自己或第三
    人不法所有，以詐術使人將本人或第三人之物交付為要件。所謂以詐術使人交付
    ，必須被詐欺人因其詐術而陷於錯誤，若其所用方法，不能認為詐術，亦不致使
    人陷於錯誤，即不構成該罪，此有最高法院四十六年臺上字第二六○號判例可資
    參照。
三、訊據被告丙○○固不否認曾向自訴人購買上開種類之產品，惟堅決否認有何詐欺
    犯行，辯稱：自訴人所指稱伊於八十六年七月間及八月間部分向其所購買之產品
    總價之數目應屬正確，然八十六年六月間及八月二十六日至九月二十日之金額部
    分伊則不記得了。而自訴人所提出共計面額為四十二萬元之本票應是累積之金額
    ，但係多久時間所累積而成，因已經過多年故伊不清楚，而帳目資料現也不見了
    。上開帳戶係伊向黃淑芬借來使用，自八十六年四月十一日開戶時起至八十六年
    十月二十一日結帳之前均無退票紀錄，足見伊向自訴人購物之初並非陷於無資力
    之人。而其中自八十六年五月十三日起至九月三十日止，至少約有五紙支票讓自
    訴人兌領，金額共計為三十八萬四百七十元，亦足證伊確實曾清償部分貨款後才
    因周轉不靈而無力清償，伊確無在買賣之初即具詐欺自訴人之犯意及犯行，現亦
    已和自訴人達成民事和解等語。
五、經查：本件被告丙○○於上揭時地向自訴人購買前揭產品，嗣後所交付予自訴人
    以為貨款清償所用之上開支票卻均遭退票無法兌現等情，固據自訴人指訴在卷，
    並為被告所不否認確曾向自訴人購買前揭產品，及其所交付之支票均未獲兌現等
    情，並有前揭支票及退票理由單在卷足稽，然被告於本件買賣關係成立之前，即
    曾向自訴人購買零星產品，當時均曾付清款項，且其所交付予自訴人作為貨款清
    償所用之前揭支票，係其向黃淑芬所借用，該支票帳戶迄八十六年十月二十一日
    止並無退票紀錄等情，業據被告供述在卷，並為自訴人所不否認被告於本件買賣
    之前確曾向其購買貨品並如數交付貨款等情，且有臺南縣新營信用合作社八十八
    年一月十一日新信社字第一四號函及對帳單一份附卷足稽，則自訴人既因先前已
    和被告間曾有零星生意往來之關係，且被告亦如數交付貨款，是以基於信任關係
    故於三個月內連續出售前揭價值之貨物予被告，且亦接受被告交付到期日為交貨
    後三個月之支票以為貨款之清償，則事後縱被告無法清償貨款，尚難僅據此即遽
    謂被告於購買之初有何施用欺罔之手段並致使自訴人陷於錯誤可言，自屬當然。
    又查被告所借用之上揭被告黃淑芬在臺南縣新營信用合作社開立之帳號0000
    000號支票存款戶係於八十六年四月十一日開戶，至八十六年十月二十一日該
    帳戶結清為止，每月均有交易往來，每次交易金額新台幣（下同）一萬元至二十
    餘萬元不等，單月交易總計均多達五十萬元以上，至八十六年十月二十一日結清
    之前均往來正常，無退票紀錄，有前開臺南縣新營信用合作社八十八年一月十一
    日新信社字第一四號函及對帳單一份附卷足稽，而被告係分別在八十六年六、七
    及八月間交付上揭支票予自訴人，亦為被告陳稱在卷，且為自訴人所不否認，雖
    被告辯稱曾至少讓自訴人兌現前揭五紙支票，因遭自訴人否認，被告亦未提出相
    關具體證據資料供本院調查以實其說，是以無從採信，然被告向自訴人購貨之初
    尚非以不能兌現之支票交付予自訴人而獲取不法利益甚為明確，則縱被告嗣後因
    資力不足無力兌現，亦難僅以此認被告向自訴人購買上揭貨物之初有不法所有之
    意圖。而被告於購買貨物之初雖曾承諾支票到期時可獲兌現卻未依約履行，固屬
    有違誠信，但民事債務人應依誠實信用原則履行債務，根據一般交易常態，乃是
    當事人間不待積極承諾當然具有可信賴之事實，除非債務人另以不法手段誤導債
    權人對於債信風險之判斷，尚不能因債務人表示必將依約履行而謂債權人陷於錯
    誤之情況。且民事債務當事人間若有未依債務本旨給付之情形，在一般社會經驗
    而言原因非一，其因不可規責之事由無法給付或因合法得對他造主張而拒絕給付
    ，甚至債的關係成立後始行惡意延遲給付皆有可能，非必出於自始無意給付之詐
    欺犯罪一端，最高法院四十七年度臺上字第一四四八號判例意旨參照。而刑事訴
    訟被告依法不負自證無罪之義務，故在別無積極證據之情形下，自難違反刑事訴
    訟法第一百五十四條之規定，以被告單純債務不履行之狀態，推定被告自始即有
    不法所有之意圖而施用詐術。本案自訴人除表明被告怠於清償貨款之事實外，並
    未提陳任何有關被告如何意圖不法而施用詐術陷其於錯誤之佐證及被告究係向其
    訂購多少種類及數量之貨物之詳細來往明細資料以憑調查，自不得僅因債務不履
    行之客觀結果，即推測被告於交易之初存有詐欺取財之主觀犯意，是自訴人所為
    被告自始蓄意詐財之片面指訴即難採為不利於被告之認定基礎，因認本案僅屬貨
    款未如期清償之民事糾紛。況被告亦無規避其民事責任，已與自訴人達成和解，
    有和解書一紙在卷可稽，亦難認其有不法所有之意圖。此外，復查無其他足可證
    明被告有犯詐欺罪之積極證據，揆諸前揭說明，自應為本件被告無罪之諭知。
據上論斷，應依刑事訴訟法第三百四十三條、第三百零一條第一項，判決如主文。
中    華    民    國      八十九    年      十二        月    二十八    日
                              臺灣臺南地方法院刑事第四庭
                                  法      官  楊  惠  芬
右正本證明與原本無異。
如不服本判決，應於送達後十日內向本院提出上訴狀。
                                  法院書記官  陳  俊  元
中    華    民    國      九十      年      一        月        二      日


司法院資訊處製作；財團法人民間司法改革基金會備份。
